臺灣高等法院刑事判決　　　　　　　　99年度上訴字第3802號
上　訴　人　臺灣板橋地方法院檢察署檢察官
被　　　告　宋延華
　　　　　　陳義暐
上2 人共同
選任辯護人　湯明亮律師
上列上訴人因被告妨害自由等案件，不服臺灣板橋地方法院98年
度訴字第4010號，中華民國99年9 月2 日第一審判決（起訴案號
：臺灣板橋地方法院檢察署98年度偵字第5204號），提起上訴，
本院判決如下：
    主  文
原判決關於被告宋延華被訴恐嚇取財無罪部分撤銷。
宋延華共同犯恐嚇危害安全罪，處拘役伍拾日，如易科罰金，以
新臺幣壹仟元折算壹日。
其他上訴駁回。
    事  實
一、緣宋延華係永緒交通企業股份有限公司（下稱永緒交通公司
    、址設臺北市○○區○○路194 號）及永暉當舖（址設：臺
    北市信義區○○○路100 號）之股東，並負責當舖借貸、催
    討債務等業務，何昇諭（原名何尚儕）於民國（下同）97年
    3 月中旬某日，向永暉當舖借貸新臺幣（下同）3 萬元，迄
    98 年2月初仍未清償完畢，宋延華遂於98年2 月9 日（起訴
    書誤載98年2 月10日）下午3 時許，要求何昇諭駕車搭載其
    與綽號「蚱蜢」之黃志潔前往何昇諭位於臺北縣樹林市（現
    已改制新北市樹林區○○○街○ 段386 巷13號住處向何昇諭
    父母施壓並追討債務，詎宋延華與黃志潔為逼使何昇諭之家
    人代償何昇諭欠債，竟共同於恐嚇危害安全之犯意聯絡，於
    同日下午7 時30分許，在何昇諭上址住處，由宋延華出言恫
    稱：「倘若明天拿不到錢，就要讓何尚儕斷手斷腳」等語，
    致在場之何昇諭、其父何乾三等人瞭解如不立即清償，何昇
    諭之生命、身體可能遭受惡害，使何昇諭心生畏懼，致生危
    害於安全，並出手毆打何昇諭之身體（傷害部分未據告訴）
    。嗣何乾三旋於當晚報警處理，經警於98年2 月10日下午5
    時許，在新北市○○區○○街2 段386 巷對面停車場、宋延
    華所使用之車牌號碼1701-KL 自用小客車內扣得球棒1 支、
    空白本票1 本、討債名冊1 本、許明財身分證影本1 張、許
    明財車輛取回同意書1 張、許明財借車切結書1 張、合作金
    庫商業銀行支票1 張、退票理由單1 張、陳彥奇借據影本1
    張、陳彥奇本票影本1 張、戶籍謄本1 張、彰化商業銀行支
    票3 張、退票理由單3 張、本票5 張、名片1 盒等物，因而
    查悉上情。
二、案經何昇諭訴由新北市政府警察局樹林分局移送臺灣板橋地
    方法院檢察署檢察官偵查起訴。
    理  由
壹、證據能力之認定部分：
一、證人何昇諭、何乾三於警詢時之供述，無證據能力：
    按被告以外之人於審判外之言詞或書面陳述，除法律有規定
    者外，不得作為證據，刑事訴訟法第159 條第1 項定有明文
    。查證人何昇諭、何乾三於警詢時之陳述，均屬被告以外之
    人於審判外之陳述，被告之辯護人既已提出爭執，自應認均
    無證據能力。
二、證人即告訴人何昇諭及證人即告訴人之父何乾三、兄何宜錡
    於偵查中具結後之供述，有證據能力：
    按被告以外之人於偵查中向檢察官所為陳述，除顯有不可信
    之情況者外，得為證據，同法第159 條之1 第2 項定有明文
    。又偵查中對被告以外之人（包括證人、鑑定人、告訴人、
    被害人及共同被告等）所為之偵訊筆錄，或被告以外之人向
    檢察官所提之書面陳述，性質上均屬傳聞證據。惟現階段刑
    事訴訟法規定檢察官代表國家偵查犯罪、實施公訴，依法其
    有訊問被告、證人及鑑定人之權，證人、鑑定人且須具結，
    而實務運作時，檢察官偵查中向被告以外之人所取得之陳述
    ，原則上均能遵守法律規定，不致違法取供，其可信度極高
    ，職是，被告以外之人前於偵查中已具結而為證述，除反對
    該項供述得具有證據能力之一方，已釋明「顯有不可信之情
    況」之理由外，不宜以該證人未能於審判中接受他造之反對
    詰問為由，即遽指該證人於偵查中之陳述不具證據能力。且
    所謂不可信性情況，法院應審酌被告以外之人於陳述時之外
    在環境及情況，例如：陳述時之心理狀況、有無受到外力干
    擾等，以為判斷之依據。查本件證人證人即告訴人何昇諭及
    證人何乾三、何宜錡等人於偵查中，以證人之身分陳述，經
    告以具結義務及偽證處罰後，於命證人朗讀結文後具結，其
    等係於負擔偽證罪之處罰心理下證述，並以具結擔保其供述
    之真實性，又無受其他不當外力干擾之情形，其等未曾提及
    檢察官在偵查時有不法取供之情形，自應認證人何昇諭、何
    乾三、何宜錡等人於偵查中之供述，均有證據能力，而得作
    為本院判決之基礎。被告之辯護人認證人何昇諭、何乾三、
    何宜錡等人於偵查中之供述，無證據能力云云，尚不足採。
三、按被告以外之人（包括證人、鑑定人、告訴人、被害人及共
    同被告等）於審判外之陳述雖不符刑事訴訟法第159 條之1
    至之4 等四條之規定，而經當事人於審判程序同意作為證據
    ，法院審酌該言詞陳述或書面陳述作成時之情況，認為適當
    者，亦得為證據；當事人、代理人或辯護人於法院調查證據
    時，知有刑事訴訟法第159 條第1 項不得為證據之情形，而
    未於言詞辯論終結前聲明異議者，視為有前項之同意，同法
    第159 條之5 定有明文。立法意旨在於傳聞證據未經當事人
    之反對詰問予以核實，原則上先予排除。惟若當事人已放棄
    反對詰問權，於審判程序中表明同意該等傳聞證據可作為證
    據；或於言詞辯論終結前未聲明異議，基於尊重當事人對傳
    聞證據之處分權，及證據資料愈豐富，愈有助於真實發見之
    理念，且強化言詞辯論主義，使訴訟程序得以順暢進行，上
    開傳聞證據亦均具有證據能力。查本件除前述外，下列所引
    用之被告以外之人於審判外之供述或非供述證據，因公訴人
    、被告宋延華、陳義暐及其辯護人已於本院審判程序時表示
    無意見（見本院卷第55頁、第110 頁反面至第114 頁），且
    迄至言詞辯論終結前均未聲明異議，而本院審酌上開供述或
    非供述等證據資料製作時之情況，無不當取供及證明力明顯
    過低之瑕疵，認以之作為證據應屬適當，故揆諸前開規定，
    認前揭證據資料應有證據能力。
貳、認定被告宋延華犯罪所憑之證據及理由：
一、訊據被告宋延華固坦承為永緒交通公司股東，及有於98年2
    月9 日下午與綽號「蚱蜢」之黃志潔搭乘告訴人何昇諭所駕
    駛之計程車，前往告訴人何昇諭位於新北市○○區○○街2
    段386 巷13號住處等事實不諱，惟矢口否認有恐嚇犯行，辯
    稱：伊沒有借3 萬元給何尚儕，何昇諭是跟外面「日仔會」
    借錢沒有辦法解決，而找綽號「蚱蜢」之黃志潔幫忙解決，
    伊接獲電話去幫忙處理，有叫何昇諭要知會家裡的人，98年
    2 月9 日伊去何昇諭家是要幫忙處理債務，並無出言恐嚇云
    云。經查：
  (一)告訴人何昇諭先後供述如下：
  1.於偵查中具結後證述：「前1 天（即98年2 月9 日）宋延華
    就有帶我回家，跟我爸爸要錢，要不到錢就在我家打我，從
    從我肚子打1 拳，跟我爸爸說隔天要拿錢，說我暫時在車行
    不會有事，恐嚇我爸爸說如果隔天再拿不到錢就要讓我斷手
    斷腳，我爸爸可以證明」，「98年2 月9 日他們在我家時，
    宋延華出言恐嚇我」等語（見偵卷第70至71頁）。
  2.於原審審理時具結後證述：「（問：你之前有無在『永緒車
    行』擔任司機？）是」，「（問：你與『永緒車行』有何關
    係？  ）當初在『永暉當舖』借錢，後來叫我過去『永緒車
    行』開車」，「（問：你向『永暉當舖』借多少錢？）3 萬
    元」，「（問：向『永暉當舖』的誰借錢？）宋延華」，「
    （問：向『永暉當舖』的宋延華借錢？）是」，「（問：…
    …98年2 月9 日發生何事？）那時候宋延華要求我把錢處理
    掉，把我帶回去，找我家裡要錢」，「（問：之後情形？）
    後來我有帶他們回去家裡。（問：他們有無說什麼？多少錢
    的債務？）他後來說90萬元」，「（問：22萬元變為90萬元
    ？）是」，「（問：如果不還會怎樣？）他叫我家裡準備錢
    。當初回去的時候，只有我父親在家，沒有那麼多錢，我說
    是否可以分期還，他就要帶我回去時，跟我父親說隔天把錢
    準備好，不然要讓我斷手斷腳」，「（問：如果不把錢準備
    好，隔天要讓你斷手斷腳是誰講的？）宋延華」，「（問：
    在哪裡說的？）在我家裡」，「……（問：當時你在場？）
    有，他跟我父親何乾三說」，「（問：講完之後？）講完之
    後就把我帶走了」，「……（問：2 月9 日下午，除了說籌
    錢，籌不到錢要斷手斷腳之外，還有無其他行為？有無打你
    肚子？）宋延華問我話的時候，我沒有說話，他用手肘打我
    肚子1 下」，「（問：很用力嗎？）算蠻用力的」，「（問
    ：當時你家人有何人在場？）只有我父親在場，他想要再打
    我第2 下時，我父親就制止了」，「……（問：2 月9 日那
    天除了宋延華之外，還有何人跟他一起去？）1 個綽號『蚱
    蜢』（台語）的人」，「（問：綽號『蚱蜢』之人有無說什
    麼話？）那天幾乎都是宋延華在講話，『蚱蜢』在旁邊類似
    跟著他講什麼，他就講什麼」，「……（問：98年2 月9 日
    那天你如何和宋延華碰面？）那天在當舖裡面」，「（問：
    碰面經過情形？）因為我修車，欠修車費很久，對方一直在
    催，我朋友介紹我去『永暉當舖』找宋延華，我直接去，跟
    他說因為人家在催修車費，所以向他借3 萬元」，「（問：
    是98年2 月9 日那天的事情？）去我家的前1 天，綽號『蚱
    蜢』的人打電話叫我過去，問我欠『永暉』有多少錢，要我
    處理掉，去『永暉』那裡開車，我叫他打電話問宋延華比較
    清楚，後來蚱蜢打給宋延華，過沒有多久，宋延華就到了」
    ，「（問：你和宋延華在那裡碰面？）福德街的1 家車行」
    ，「……（提示偵卷98年2 月10日何尚儕警詢筆錄，問：你
    於警詢時所言是否實在？）實在」，「（提示偵卷98年2 月
    24日何尚儕偵訊筆錄，問：你於檢察官偵訊時所言是否實在
    ？）實在」，「（問：98年2 月9 日你和宋延華在車行碰面
    及98年2 月10日你和宋延華在永暉當舖碰面，當時你的情緒
    及你的狀況如何？）很緊張」，「（問：為何緊張？）因為
    怕我家裡沒有籌到錢」等語（見原審卷第160 至169 頁）。
  3.於本院審理中供述：「（問：他們就算口頭上強迫你回去拿
    錢，你可以拒絕，為何你沒有拒絕？）我當時第1 次要回去
    時，跟他們碰面時，他們才臨時說要押我回去」，「（問：
    你也可以拒絕離開，為何沒有離開？）當時的情況我不可能
    當場拒絕，因為我要考量到我的生命安全」，「（問：當時
    現場有何讓你覺得不安全？）因為當時另1 家車行，在場他
    們有好幾個人」，「（問：現場有多少人，讓你不能拒絕？
    ）現場約有4 個人」，「（問：後來陪你回家有2 個人？）
    對」，「（問：這2 個人就是被告2 人？）第1 次是宋延華
    ，跟那個叫做『蚱蜢』的，第2 次是宋延華、陳義暐」，「
    （問：你被打的那次是第1 次、還是第2 次？）第1 次，是
    宋延華打我」等語（見本院卷第93頁）。
  (二)證人即告訴人之父何乾三先後供述如下：
  1.於98年3 月8 日偵查中具結後證述：「（問：98年2 月9 日
    之發生情形？）當晚7 時30分許，我看見兩名男子，帶著我
    兒子何尚儕到我家，他們兩個一前一後，何尚儕走在中間，
    一開始是說我兒子欠40萬元，沒有說是欠誰錢，後來又說算
    一算是欠90萬元，我沒辦法償還，何尚儕要求我幫忙」，「
    （問：該兩人當天有無恐嚇你或何尚儕？）沒有恐嚇我，但
    有1 個人在我面前用手打何尚儕的肚子，恐嚇何尚儕，因為
    我沒有錢還，所以他們說要把我兒子帶回去，我說不行，何
    尚儕要讀書，走到樓梯口時，他們說押回去比較安全，沒有
    押回去的話，在外面會讓何尚儕斷手斷腳，要走時，還說隔
    天要來收錢」等語（見偵卷第82頁）。
  2.於原審審理時具結後證述：「（問：當天在你家打何尚儕時
    ，何人說要何尚儕斷手斷腳？）有人說」，「……（問：你
    在警察局說的話是否實在？）實在。警察問我，我就照實說
    。（問：你在檢察官偵訊時所言是否實在？）實在」等語（
    見原審卷第37頁反面至第38頁），「（問：第1 次98年2 月
    9 日下午7 點多時，宋延華與綽號『蚱蜢』之人帶你兒子回
    去的時候，有無說何恐嚇的話？）不會講。記憶也沒有那麼
    好」，「（問：有無說如果不還錢，要何尚儕斷手斷腳的話
    ？）有。他這樣說，我兒子在那裡哭」，「（問：你之前在
    警詢時所言是否實在？）實在」，「（問：你之前在偵訊時
    所言是否實在？）實在」，「（問：你在警詢時，警察有無
    教你如何說或是把筆錄寫好給你看？）沒有。1 個警察問我
    ，1 個寫。沒有人教我說」等語（見原審卷第170 頁）。
  (三)綜上，證人即告訴人何昇諭證述被告宋延華於98年2 月9 日
    下午7 時30分許，與綽號「蚱蜢」之黃志潔搭乘告訴人何昇
    諭所駕駛之計程車前往告訴人位於新北市○○區○○街2 段
    386 巷13號住處，除向在場之證人何乾三表示告訴人何昇諭
    積欠借款尚未返還外，並出手毆打告訴人，且於證人即告訴
    人之父何乾三表示無法清償，渠等要帶告訴人何昇諭離去時
    ，被告宋延華出言恫稱：「倘若明天拿不到錢，就要讓何尚
    儕斷手斷腳」等語等情，核與證人何乾三先後證述情形大致
    相符。雖證人即當日與被告宋延華一同前往告訴人住處之綽
    號「蚱蜢」之黃志潔於原審審理時具結證述被告宋延華並未
    恐嚇告訴人云云（見原審卷第207 頁反面、第208 頁反面）
    ，惟依其同時證述伊係永緒車行靠行司機，案發當日與被告
    宋延華、告訴人何昇諭一起前往告訴人父母住處等情（見原
    審卷第207 至208 頁），及證人即告訴人何昇諭於原審證述
    「蚱蜢」（即黃志潔）即係於案發當天與被告宋延華一起要
    求伊帶渠等回家跟父母拿錢之人，一開始是「蚱蜢」打電話
    問伊欠宋延華多少錢，並打電話給宋延華，後來就去伊父母
    住處等語（見原審卷第206 頁反面），顯見綽號「蚱蜢」之
    證人黃志潔於案發當日打電話予告訴人何昇諭並與被告宋延
    華一起前往告訴人父母住處，即係為追討告訴人向永暉當舖
    借款未還之債務，殆無疑義，是其所述當天係告訴人拜託伊
    去找宋延華，拜託渠等陪告訴人一起回家借錢，被告宋延華
    並未出言恐嚇云云，顯係出於避重就輕或迴護被告宋延華之
    詞，且與事實不符，自無足採。再依證人何乾三於聽聞被告
    宋延華出言恐嚇後，旋於當晚向臺北縣政府警察局樹林分局
    柑園派出所報案請求協助；而被告宋延華確於翌日即98年2
    月10日下午5 時許，復行帶同告訴人何昇諭前來新北市○○
    區○○街2 段386 巷13號住處對面停車場為警查獲，堪認證
    人即告訴人何尚儕及證人何乾三上開所述，應非虛偽，可以
    採信。被告宋延華雖辯稱伊僅係單純協助告訴人何昇諭處理
    債務款云云，然依被告宋延華於警詢時供稱：「永暉當舖」
    是我們永緒交通公司的關係企業等語（見偵卷第6 頁），嗣
    於98年9 月14日偵查中復供稱：「（問：何職？）當舖跟計
    程車行股東」等語（見偵卷第110 頁），而證人即同案被告
    陳義暐於偵查中亦供稱：「（問：永緒車行與永暉當舖有何
    關係？）永緒（車行）是附屬在永暉的車行」等語（見偵卷
    第77頁），顯見被告宋延華並非單純僅係永緒車行（交通公
    司）股東，是被告宋延華嗣於原審及本院審理時否認與永暉
    當舖有關，自難採信。又依被告宋延華就扣案物品之用途乙
    節於警詢時供稱：「（問：本分局員警在你1701-KL 號自小
    客車上查扣有棒球、商業本票、討債名冊、許明財身分證證
    件等物品共計編號1 至16號，是作何用途？）球棒是防身用
    ，該討債名冊是我有在從事協助尋人追討債務的工作，許明
    財、陳彥奇……等人的物品中（本票、支票、戶籍謄本），
    許明財的資料是他跟當舖借錢留下的資料，陳彥奇等3 人的
    資料是朋友委託我尋找他們追討債務」等語（見偵卷第7 頁
    ），復於偵查中供稱：「（提示扣押物品目錄表，問：98年
    2 月10日查獲的球棒、討債名冊、身分證件影本、借據影本
    、借車切結書都是你的？）都是在我身上查扣，是當舖交給
    我，委託我去尋找那些人，因為他們找不到這些人，所以請
    我去找，因為他們欠錢。有些是朋友委託我」，「（問：當
    舖是誰委託你討債？）老闆楊易霖委託我，我看他有沒有跑
    掉的司機，我就去幫他找人」等語（見偵卷第138 頁），堪
    認被告宋延華除任職永緒車行（即永緒交通公司）外，亦負
    責「永暉當舖」之債務催討工作，殆無疑義。被告宋延華辯
    稱係協助告訴人何昇諭處理債務，並無出言恐嚇云云，要屬
    犯後推諉卸責之詞，委無足採。
  (四)綜上所述，本案被告宋延華恐嚇部分事證已臻明確，犯行洵
    堪認定，應予依法論科。
二、公訴意旨雖以：被告宋延華係基於恐嚇取財之犯意，而以上
    開言語恐嚇告訴人，致告訴人何昇諭、何乾三及其家人因而
    因生畏懼，因認被告宋延華係涉犯恐嚇取財未遂云云。惟按
    恐嚇取財罪之成立以不法所有之意圖為成立要件之一，若使
    人交付財物，而無不法所有之意圖，縱令其行為或可觸犯他
    項罪名，要無成立本罪之餘地（最高法院24年上字第3666號
    判例要旨參照）。查本件告訴人何昇諭確有向「永暉當舖」
    借貸款項乙節，業據證人即告訴人何昇諭供明在卷，則被告
    宋延華認告訴人何昇諭有借款尚未清償完畢，而於前開時、
    地帶同告訴人何昇諭返家索討債款時，雖出言恐嚇，然渠等
    間既存有借款之債權債務關係，自難認被告宋延華於追討借
    款債務時，主觀上有何不法所有之意圖。況告訴人何昇諭並
    未因此交付何款項，被告宋延華復無另向告訴人何昇諭強索
    錢財之情事，尚無從遽認其主觀上有何不法所有之意圖，揆
    諸上開說明，自難以恐嚇取財罪相繩（變更起訴法條部分，
    詳後述）。
三、核被告宋延華所為，係犯刑法第305 條之恐嚇危害安全罪。
    被告宋延華與綽號「蚱蜢」之黃志潔間，就上開犯行，有犯
    意聯絡、行為分擔，為共同正犯。另被告宋延華所為前開犯
    行，並無不法所有之意圖，已如上述，公訴意旨認係被告係
    涉犯刑法第346 條第1 項之恐嚇取財罪嫌，尚有未洽，然起
    訴之基本社會事實相同，爰依法變更起訴法條。原審以不能
    證明被告宋延華此部分犯行，而就被告宋延華此部分犯行諭
    知無罪之判決，與本院之認定不同。檢察官上訴意旨，指摘
    原判決不當，為有理由。是本件既有前揭可議之處，自應由
    本院將原判決被告宋延華被訴恐嚇取財無罪部分予以撤銷改
    判。爰審酌被告宋延華之素行，犯罪之動機及目的、智識程
    度、與被害人間之關係、犯罪所生危害程度及犯後否認犯行
    ，惟已與告訴人何昇諭達成協議，告訴人並同意不再追究，
    此有協議書乙紙在卷可考等一切情狀，量處拘役50日，並諭
    知易科罰金之折算標準，以資懲儆。
參、無罪部分：
一、公訴意旨略以：被告宋延華係永緒交通公司及永暉當舖之股
    東，被告陳義暐係永暉當舖之業務員，渠2 人均負責當舖借
    貸、催討債務等業務，竟共同基於乘他人急迫貸以金錢而取
    得與原本顯不相當重利及剝奪他人行動自由之犯意，於97年
    3 月中旬某日，趁何昇諭需錢孔急，而貸予3 萬元，並強行
    要求何昇諭需每日在永緒交通公司經營之計程車行開計程車
    償還借款，每日應繳付1 千8 百元（包含750 元計程車之車
    租、150 元住宿費、100 元帳務管理費、800 元利息、相當
    約利息80分），並將何昇諭之身分證件扣押，強制何昇諭居
    住於永緒公司上址地下室內，並於計程車上裝置衛星導航系
    統，監控其行動，倘欲逃跑遭發現捉回將遭毆打，直至償還
    借款為止，以此方式收取與原本顯不相當之利息，並剝奪其
    行動自由。嗣於97年5 月中旬經宋延華結算後，認何昇諭未
    能償還前述約定之利息、本金等，累積共已積欠達22萬元（
    包含利息復滾入本金成為15萬元及利息7 萬元），遂要求何
    昇諭簽發面額22萬元本票乙紙，且以前述方式，繼續要求何
    昇諭駕駛計程車償還借款。嗣至98年2 月6 日止，何昇諭業
    已償還40萬元，惟宋延華、陳義暐認其仍有本金、利息、車
    租等共計90萬元尚未清償完畢，遂於98年2 月9 日（起訴書
    誤載10日）下午3 時許，要求何昇諭駕車搭載其2 人前往何
    昇諭位於新北市○○區○○街2 段386 巷13號住處追討高利
    貸，渠2 人並共同基於恐嚇取財之犯意，於同日下午7 時30
    分許，在何尚儕上址住處，以言語恐嚇稱：「倘若明天拿不
    到錢，就要讓何昇諭斷手斷腳」（被告宋延華恐嚇部分，業
    如前述），並當場毆打何昇諭之身體（傷害部分未據告訴）
    ，致使在場之何昇諭、其父何乾三及其家人因而心生畏懼。
    嗣經何乾三報警處理，為警於九98年2 月10日下午5 時許，
    在新北市○○區○○街2 段38 6巷對面停車場、宋延華所使
    用之車牌號碼1701 -KL自用小客車內，扣得球棒1 支、空白
    本票1 本、討債名冊1 本、許明財身分證影本1 張、許明財
    車輛取回同意書1 張、許明財借車切結書1 張、合作金庫商
    業銀行支票1 張、退票理由單1 張、陳彥奇借據影本1 張、
    陳彥奇本票影本1 張、戶籍謄本1 張、彰化商業銀行支票3
    張、退票理由單3 張、本票5 張、名片1 盒等物；另於臺北
    縣樹林市○○街○ 段386 巷13號2 樓扣得1 萬元。因認被告
    宋延華另涉犯刑法第302 條第1 項之剝奪他人行動自由、第
    344 條之重利等罪嫌，被告陳義暐所為則涉犯刑法第302 條
    第1 項之剝奪他人行動自由、第344 條之重利、第346 條第
    1 項之恐嚇取財等罪嫌。
二、按犯罪事實應依證據認定之，無證據不得認定犯罪事實；不
    能證明被告犯罪者，應諭知無罪之判決。刑事訴訟法第154
    條第2 項、第301 條第1 項分別定有明文。次按事實之認定
    ，應憑證據，如未能發現相當證據，或證據不足以證明，自
    不能以推測或擬制之方法，以為裁判之基礎；又認定犯罪事
    實所憑之證據，雖不以直接證據為限，間接證據亦包括在內
    ，然而無論直接或間接證據，其為訴訟上之證明，須於通常
    一般之人不致有所懷疑，而得確信其為真實之程度者，始得
    據為有罪之認定；再認定不利於被告之事實，須依積極證據
    ，苟積極證據不足為不利於被告事實之認定時，即應為有利
    於被告之認定，更不必有何有利之證據（最高法院40年臺上
    字第86號、76年臺上字第4986號、30年上字第816 號判例意
    旨參照）。另按檢察官就被告犯罪事實，應負舉證責任，並
    指出證明之方法，刑事訴訟法第161 條第1 項定有明文。是
    以檢察官對於起訴之犯罪事實，應負提出證據及說服之實質
    舉證責任，倘其所提出之證據，不足為被告有罪之積極證明
    ，或其指出證明之方法，無從說服法院以形成被告有罪之心
    證，基於無罪推定之原則，自應為被告無罪判決之諭知（最
    高法院92年臺上字第128 號判例意旨參照）。
三、公訴人認被告宋延華涉犯刑法第302 條第1 項之剝奪他人行
    動自由、第344 條之重利等罪嫌，被告陳義暐所為則涉犯刑
    法第302 條第1 項之剝奪他人行動自由、第344 條之重利、
    第346 條第1 項之恐嚇取財等罪嫌，無非係以被告2 人於警
    詢時、偵查中之供述及告訴人何昇諭、證人何乾三、龔佑政
    、何宜錡等人分別於於警詢時、偵查中之指、證述，暨永緒
    交通公司股東名簿及事實欄所載扣案之物等為其論據。訊據
    被告2 人堅決否認有公訴人所指之妨害自由、重利等犯行，
    被告陳義暐亦否認有何恐嚇取財之犯行；被告宋延華辯稱：
    何昇諭是跟外面「日仔會」借錢，他已經借爆了，外面的人
    要找他，他來找我，他也不敢回去；收取的1800元是他租車
    的所有費用，包含車租及管理費用；98年2 月10日下午他打
    電話說他家裡的人準備好錢，他家人要一起去協調他外面的
    債務，所以我們才會跟他一起去他家，然後警察就出來了，
    伊並未限制何昇諭行動自由，亦無收取重利等語。被告陳義
    暐辯稱：起訴書所載的妨害自由、重利、恐嚇等犯行，伊均
    未參與等語。經查：
  (一)證人即永緒交通公司司機蘇大鵬於原審審理時具結後證述：
    「（問：你如何認識何尚儕？可否把經過詳述。）以前在信
    義車行的時候就認識，我還把他帶過來。在信義車行的時候
    認識他，我覺得這年輕人不錯，我們相處快1 年，永緒車行
    成立時，我和永緒車行老闆認識，永緒車行需要一些司機來
    開車，我就問何尚儕是否要過來，他就說好」，「（問：何
    尚儕在永緒車行是開車？）是，他是司機」，「（問：他住
    在哪裡？）就住在臺北松隆路。他住在我隔壁的雅房，1 人
    1 間」，「（問：何尚儕住的時候，永緒車行有無對何尚儕
    有何規範？）沒有，大家都自由自在，出去跑累的時候，就
    回來睡覺」，「（問：你有無聽說永緒車行有強押他在車行
    地下室，不准他離開？）沒有」，「（問：有無聽說公司在
    他計程車上裝衛星導航，是要監控他，不准他逃跑？）我們
    車上都有衛星導航，台灣大車隊也有，車子到哪裡，車隊都
    知道」，「（問：為何要設立衛星導航裝置？）保護司機，
    如果車上遇到搶匪的話，車子被押走，還可以找得到」，「
    （問：你有無聽何尚儕跟你抱怨公司收取他很多高利，剝奪
    他行動自由？）沒有」，「（問：你和何尚儕一起住在永緒
    車行多久？）快2 年，吃過2 次尾牙」，「（問：時間？）
    96年到97年」等語（見原審卷第60頁反面至第62頁），依證
    人蘇大鵬所述，其與證人即告訴人何昇諭同時向永緒交通公
    司承租房間居住，永緒交通公司雖提供房間供車行司機住宿
    ，惟均個人持有房間鑰匙，自由出入，並無任何限制司機行
    動自由之規範。另證人即與告訴人何昇諭同時間向永緒交通
    公司承租房間之司機曹福勝及陳豐毅亦到庭一致證述渠等向
    永緒交通公司承租房間均各自持有房間鑰匙，自由進出，並
    無任何限制行動自由之規定等語在卷（見原審卷第65、67頁
    ）。而證人即永緒交通公司負責人龔佑政於偵查中具結後亦
    證述：「（問：被害人（按指何尚儕）住在你們車行？）是
    ，因為96年初經由我公司1 位老司機介紹過來開車，當時他
    身上債務就不少，他怕住在家裡，可能會被其他錢莊騷擾，
    住在公司有保護，黑道人士不能輕易進來，被害人住在公司
    房租1 個月4500元，被害人住在我公司直到98年2 月10日」
    ，「（問：被害人稱是因為受到宋延華的恐嚇，才住在你公
    司？）因為本公司宿舍住4 、5 名司機，每位司機都擁有大
    門及各自的房間鑰匙，都可以自由出入，沒有限制人身自由
    的情事」等語（見偵卷第65頁）。是證人即告訴人何昇諭於
    偵查中指稱：「我只跟永暉當舖借3 萬元，被強迫在永緒車
    行開車，據我所知，現在住在車行地下室，因為家裡沒辦法
    還錢或是沒人幫作保，被強迫住再那裡的司機還有4 、5 位
    」云云（見偵卷第81頁），是否屬實，自非無疑。況依上開
    證人蘇大鵬、曹福勝及陳豐毅所述，車行每位司機均各自擁
    有房間鑰匙，且車行司機每日均需出外駕車營業，茍確有強
    迫其住於車行地下室之情勢，衡情司機當可於出外營業時，
    自行前往警方報案。況證人即告訴人何昇諭為智慮成熟之成
    年人，如若確遭強迫住於車行，當無任何不能前往警方報案
    之理，是證人即告訴人何昇諭所指遭被告2 人控制行動自由
    乙節，自難採信。
  (二)又證人即告訴人何昇諭向「永暉當舖」借款3 萬元乙節，雖
    如上述，另證人即告訴人何昇諭雖指稱被告宋延華、陳義暐
    每日向其收取1800元，其中扣除車租、住宿費、帳務管理費
    外，被告宋延華、陳義暐收取800 元，即相當於日息80分之
    重利，嗣於98年2 月6 日止累積借款本金、利息及車租共計
    達於90萬元云云。然證人即告訴人何昇諭所指述遭被告宋延
    華、陳義暐強迫至永緒車行開車，並住於車行內云云，已核
    與前開證人蘇大鵬於原審審理時具結後證述：「我們相處快
    1 年，永緒車行成立時，我和永緒車行老闆認識，永緒車行
    需要一些司機來開車，我就問何尚儕是否要過來，他就說好
    」等語（見原審卷第61頁反面至第62頁），及永緒交通公司
    負責人龔佑政於偵查中所述不符。又證人龔佑政於偵查中具
    結後復證述：「我希望被害人（指何尚儕）返還積欠公司的
    車租與房租費用，共約20餘萬」，「（問：被害人每日須繳
    1800元給公司？）是，包含每日車租650 元，折合1 個月是
    19500 元，房租每月4500元，靠行費1200元，車輛產物保險
    、碰撞險每月1800元，無線電叫車服務費每月3 千元到5 千
    元不等，停車費每月3 千元到4 千元不等，還有紅單、私人
    電話費等」等語（見偵卷第65至67頁），是依證人龔佑政上
    開證述內容以觀，證人即告訴人何昇諭確有積欠永緒交通公
    司車租等款項無訛。至扣案之1 萬元現金，固係證人即告訴
    人何昇諭之兄何宜錡於被告宋延華、陳義暐於98年2 月10日
    下午至前開告訴人住處時，欲交付予被告宋延華、陳義暐用
    以清償欠款之利息等情，已據被告宋延華於偵查中供稱：「
    因為前1 天我忘記遞我的名片，所以當天一去我就遞名片表
    明我是車行老闆的身分，告訴人的母親和哥哥就急忙過來拿
    1 萬元硬塞給我，說這是利息……我表明我只是車行老闆，
    只是回來知會告訴人家人告訴人在外所欠的債務，並把1萬
    元放在桌上，此時身後就有4 、5 個員警打開房門衝出來，
    就把我跟陳義暐壓制在桌上」等語，被告陳義暐則供稱：「
    我們一進去，告訴人的父親1 個人在裡面，宋延華先表明身
    分，說是告訴人車行老闆並遞上名片，後來告訴人母親及哥
    哥進來就一直說我們是地下錢莊的人，我們極力撇清，說我
    們是來幫告訴人，不是地下錢莊的人，後來告訴人的哥哥就
    拿1 萬元出來叫我們先拿著，說這是利息，其他的錢已經請
    人等一下拿過來，告訴人母親還跟我們說，之前已經幫告訴
    人處理過好幾次債務，還了1 百多萬，一直向我們訴苦，講
    到一半時，刑警就從房間出來把我們押在沙發上，我當下也
    問刑警說，我什麼事都沒做為何要逮捕我，刑警說是告訴人
    家人報案」等語（見偵卷第76至77頁），及證人即告訴人父
    母何乾三、張繡花及告訴人之兄何宜錡於偵查中及原審審理
    時具結後均證述98年2 月9 日晚間已向警方報案，迨98年2
    月10日下午5 時許，被告2 人前來前開告訴人住處時，警方
    多人已在家中埋伏多時，則證人即告訴人家人事前準備之1
    萬元，應僅係為配合當時逮捕被告2 人而預備之物，自難遽
    認被告2 人有收取重利之情形。
  (三)再本件經原審當庭勘驗98年2 月9 日「元成車行」監視錄影
    光碟結果：「時間顯示為2009年2 月9 日下午17時42分，於
    元成車行監視畫面，現場有黃志傑、何尚儕等人，證人何尚
    儕坐於桌邊等候，現場畫面平和，並無任何衝突。18時36分
    被告宋延華進入車行。光碟至18時59分57秒結束。證人何尚
    儕均坐於同1 桌之桌邊與黃志傑、宋延華等人，並無任何衝
    突或口角」等語；又勘驗98年2 月10日在「永暉當舖」監視
    錄影光碟結果：「16時01分，畫面中宋延華、陳義暐與永暉
    當舖人員在門口等候，16時04分12秒何尚儕到達，16時05分
    畫面中出現1 位身穿格子衣服之男子，被告宋延華稱該男子
    為地下錢莊的人員，嗣該穿格子衣服之男子離開，不久，宋
    延華、陳義暐亦進入永暉當舖內，何尚儕與永暉當舖人員坐
    於當舖門口台階談論。16時09分宋延華、陳義暐走出當舖，
    並走向車旁，何尚儕亦起身跟隨。畫面於16時10分止結束，
    並無任何爭執、衝突畫面」等語，有原審99年5 月20日勘驗
    筆錄在卷可考（見原審卷第189 頁反面、第190 頁反面），
    98年2 月9 日下午在「元成車行」及2 月10日下午在「永暉
    當舖」，被告宋延華、陳義暐與證人即告訴人何昇諭在現場
    均無任何爭執或衝突之情形，亦均無證人即告訴人何昇諭所
    指遭討債及限制行動自由之情形。另證人即臺北縣政府（現
    已改制新北市政府）警察局樹林分局警員陳少同於原審審理
    時具結後亦證述：「（問：你們在外面埋伏時，有無看到被
    告宋延華、被告陳義暐對何尚儕實施妨害自由行為，強押何
    尚儕？）沒有看到」等語（見原審卷第136 頁），則被告宋
    延華、陳義暐是否有強押告訴人何昇諭返家之事實，自非無
    疑。
  (四)至扣案球棒1 支、空白本票1 本、討債名冊1 本、許明財身
    分證影本1 張、許明財車輛取回同意書1 張、許明財借車切
    結書1 張、合作金庫商業銀行支票1 張、退票理由單1 張、
    陳彥奇借據影本1 張、陳彥奇本票影本1 張、戶籍謄本1 張
    、彰化商業銀行支票3 張、退票理由單3 張、本票5 張、名
    片1 盒及現金1 萬元等物，被告宋延華於警詢時供稱：「（
    問：本分局員警在你1701-KL 號自小客車上查扣有棒球、商
    業本票、討債名冊、許明財身分證證件等物品共計編號1 至
    16號，是作何用途？）球棒是防身用，該討債名冊是我有在
    從事協助尋人追討債務的工作，許明財、陳彥奇……等人的
    物品中（本票、支票、戶籍謄本），許明財的資料是他跟當
    舖借錢留下的資料，陳彥奇等3 人的資料是朋友委託我尋找
    他們追討債務」等語（見偵卷第7 頁），嗣於偵查中亦供稱
    ：「（問：98年2 月10日查獲的球棒、討債名冊、身分證件
    影本、借據影本、借車切結書都是你的（提示扣押物品目錄
    表）？）都是在我身上查扣，是當舖交給我，委託我去尋找
    那些人，因為他們找不到這些人，所以請我去找，因為他們
    欠錢。有些是朋友委託我」，「（問：當舖是誰委託你討債
    ？）老闆楊易霖委託我，我看他有沒有跑掉的司機，我就去
    幫他找人」等語（見偵卷第57頁），雖堪認被告宋延華有從
    事為人追討債務之業務，然尚不足以證明係被告宋延華用以
    對告訴人何昇諭實施剝奪行動自由、重利所用或所取得之物
    。
  (五)另被告陳義暐雖供承其為「永暉當舖」之業務員，並有於98
    年2 月10日偕同被告宋延華與告訴人何昇諭一同前往告訴人
    位於新北市○○區○○街2 段386 巷13號住處協助處理債務
    等事實不諱，然被告宋延華於98年2 月9 日下午係偕同綽號
    「蚱蜢」之黃志潔共同前往告訴人何昇諭住處，被告陳義暐
    並未於98年2 月9 日下午與被告宋延華共同前往告訴人何昇
    諭住處，已如前述，則被告陳義暐於被告宋延華出言恐嚇告
    訴人何昇諭時並未在場，況告訴人何昇諭於原審審理時具結
    後亦證述：「（問：3 萬元借錢被告2 人有無參與？）陳義
    暐應該是沒有」等語（見原審卷第169 頁）。此外，復查無
    其他積極證據足認被告陳義暐就被告宋研華上開恐嚇犯行間
    有何犯意聯絡或行為分擔，是尚難僅以被告陳義暐為永暉當
    舖員工，且有於翌日（98年2 月10日）偕同被告宋延華與告
    訴人何昇諭一同前往告訴人住處協助處理債務等情，即遽認
    應與被告宋延華共負恐嚇罪責。是被告陳義暐就此所辯，實
    非無據。
四、綜上所述，本院認檢察官提出之前開證據資料，尚無法使本
    院達到被告2 人確有上開妨害自由、重利犯行及被告陳義暐
    確有恐嚇取財犯行之確信，本案既有合理懷疑之存在，依「
    罪證有疑，利於被告」原則，尚不能僅以推測或擬制之方法
    ，為被告2 人此等部分有罪之認定。此外，復查無其他積極
    證據，足認被告2 人分別有上開公訴人所指之上開犯行，自
    應認被告2 人此等部分之犯罪尚屬不能證明。
五、原審以被告2 人妨害自由、重利及被告陳義暐恐嚇取財等犯
    罪不能證明為由，諭知被告2 人此等部分無罪之判決，經核
    尚無違誤。檢察官提起上訴，猶以告訴人之指訴認被告2 人
    有妨害自由、重利犯行，被告陳義暐則另有恐嚇取財犯行云
    云，指摘原判決不當云云。惟查，本件告訴人何昇諭指述遭
    被告2 人妨害自由、重利等節，均無可採，並據證人蘇大鵬
    、曹福勝、陳豐毅證述，及原審勘驗監視錄影光碟在卷等節
    ，已詳如上述，而證人即員警陳少同於原審亦證述未看見告
    訴人遭被告2 人限制行動自由。至檢察官其他所指，亦無法
    使本院達到被告確有恐嚇危害安全犯行之確信。綜上，檢察
    官上訴所指各節，尚難認已提出積極證據，足認被告2 人有
    妨害自由、重利及被告陳義暐有恐嚇取財犯行，自應認被告
    2 人妨害自由、重利及被告陳義暐恐嚇取財等犯罪尚屬不能
    證明。是檢察官就前開部分之上訴，並無理由，應予駁回。
據上論斷，應依刑事訴訟法第368 條、第369 條第1 項前段、第
364 條、第299 條第1 項前段、第300 條，刑法第28條、第305
條、第41條第1 項前段，刑法施行法第1 條之1 ，判決如主文。
本案經檢察官田炳麟到庭執行職務。
中    華    民    國   100    年    8     月    4     日
            刑事第十四庭  審判長法  官  陳志洋
                                法  官  遲中慧
                                法  官  謝靜慧
以上正本證明與原本無異。
恐嚇危害安全罪及重利罪部分不得上訴。
其餘部分如不服本判決，應於收受送達後10日內向本院提出上訴
書狀，其未敘述上訴之理由者並得於提起上訴後10日內向本院補
提理由書（均須按他造當事人之人數附繕本）「切勿逕送上級法
院」。
                                書記官  陳泰寧
中    華    民    國   100    年    8     月    9     日
附錄法條：
中華民國刑法第305條
（恐嚇危害安全罪）
以加害生命、身體、自由、名譽、財產之事，恐嚇他人致生危害
於安全者，處 2 年以下有期徒刑、拘役或 3 百元以下罰金。